臺灣彰化地方法院民事判決
110年度訴字第338號
原      告  陳杰夫  
            陳耀煌  
共      同
訴訟代理人  林柏劭律師
被      告  徐福妹  
訴訟代理人  洪崇欽律師
複 代理 人  許煜婕律師
            
上列當事人間租佃爭議事件，經彰化縣政府耕地租佃委員會調處
不成立後移送前來，本院於民國111年4月13日言詞辯論終結，判
決如下：
    主      文
原告之訴及其假執行之聲請均駁回。
訴訟費用由原告負擔。
    事實及理由
一、本件被告於民國107年間曾因顱內出血（腦中風）就醫，嗣
    並因鬱症、單次發作、重度伴有精神病特徵而長期接受治療
    。然綜觀被告多年來之症狀，其心智、語言及溝通能力，可
    能受病情有輕度影響，但未達不能為意思表示，或不能辨識
    其意思表示效果之情事之程度等情，有被告所提彰化基督教
    醫院107年9月8日診斷書、修慧診所111年3月2日診斷證明書
    (卷第187、227頁）及上開診所111年3月15日函暨所附病歷
    資料影本（外放證物袋）可參，兩造對此事實亦無爭執。被
    告雖罹疾病，但未喪失意思能力而有獨立之訴訟能力，堪以
    認定，先予說明。
二、原告主張：如附表所示2筆耕地（以下依序簡稱351、352地
    號土地，合稱系爭土地），分別為原告所有，並與訴外人即
    被告之配偶陳柏栓訂有耕地三七五租約（租約字號：田光字
    第172號，下稱系爭租約），陳柏栓於105年過世，承租權由
    被告繼承之。詎原告嗣後得知，陳柏栓早於103年間即與訴
    外人陳淵源訂立租約，以新台幣（下同）1萬元（1年2期、
    每期5000元）租金，將系爭土地轉租於陳淵源種植草皮，租
    期長達10年，因此陳柏栓死亡後，被告仍繼續轉租於陳淵源
    耕種迄今，此有陳淵源於系爭土地耕作之影片、四鄰證明書
    ，與陳耀煌於110年4月14日與陳淵源電話錄音及譯文可證。
    依耕地三七五減租條例第16條第1、2項之規定，系爭租約無
    效。惟被告否認此情，原告自得請求確認雙方就系爭土地之
    租佃關係不存在，並依民法第767條第1項之規定，請求返還
    土地等情，求為：⑴確認陳耀煌、陳杰夫與被告間依序就351
    、352地號土地所成立之耕地三七五租約之租賃關係不存在
    ；⑵被告應將351、352地號土地騰空分別返還陳耀煌、陳杰
    夫之判決，並願供擔保請准宣告假執行。
三、被告則以：陳柏栓生前就系爭土地與陳淵源間有契作之約定
    ，由陳柏栓種植草皮（韓國草或稱台北草）供應給從事園藝
    之陳淵源。契作內容係陳柏栓在系爭土地從事草皮種植、澆
    水、施肥及除草等工作，待要收割時，再由陳淵源自行整理
    草皮（以割草機修剪草皮），並於10至14天後以切草機收割
    ，其性質應為買賣，而非租賃。原告所提原證4影片，為陳
    淵源使用割草機修整草皮，原告據以主張陳淵源因轉租於系
    爭土地耕作，容有誤認。至所提四鄰證明書，原告否認其內
    容真正，且各該證明人之土地亦未鄰近系爭土地，更不足以
    證明系爭土地是陳淵源耕作。陳柏栓死後，被告因繼承系爭
    土地之耕作權而與原告續訂租約，並承受陳柏栓與陳淵源間
    之草皮契作約定迄今。被告或陳柏栓因年老，除自己或家屬
    以人力進行日常之巡視、澆水及除草等工作外，收割草皮時
    ，因須使用機器且事涉專業，因此與陳淵源約定由其自行進
    行整草及收割。觀此契作內容，被告或陳柏栓本身仍總理其
    事，並未變更耕作之主體，自非將系爭土地轉租，或不自任
    耕作。原告徒憑系爭土地種植草皮，及陳淵源於系爭土地操
    作割草機，即推測被告或陳柏栓將土地轉租他人而未自任耕
    作，顯非有據。再由陳淵源於本院之證述內容，更足證雙方
    關係為契作約定，並非租賃等語，資為抗辯。並聲明原告之
    訴及其假執行之聲請均駁回，如受不利之判決，願供擔保請
    准宣告免為假執行。
四、兩造不爭之事實
　  本件系爭351、352地號土地，依序為陳耀煌、陳杰夫所有，
    並與被告之配偶陳柏栓訂有系爭租約（原始出租人為原告之
    父陳聰郎、原始承租人為陳柏栓之父陳秋陽，租約字號：田
    光字第172號）；陳柏栓於105年7月死亡，系爭租約之承租
    權由現耕繼承人即被告單獨繼承之事實，為兩造不爭執，並
    有土地建物查詢資料、私有耕地租約書影本（卷第37-41頁
    ）為證，堪認定屬實。
五、系爭租約是否因轉租而無效？
　⒈原告主張陳柏栓早於103年間起，即將系爭土地轉租於陳淵源
    種植草皮，被告在繼承租賃權後仍繼續轉租給陳淵源，陳柏
    栓及被告違反承租人應自任耕作，並不得將耕地轉租於他人
    之規定，原訂租約無效等情，並提出陳淵源於109年11月 28
    日在系爭土地耕作之影片（原證4）、四鄰證明書（原證5）
    、陳淵源與陳耀煌於110年4月14日之通話錄音及其譯文（原
    證6）為證，暨聲請訊問證人陳淵源。被告則否認將系爭土
    地轉租於陳淵源，抗辯陳柏栓與陳淵源間係種植草皮契作之
    約定，其法律性質為買賣關係，而非租賃，原告主張系爭租
    約無效，為無理由等語。茲被告既否認有轉租不自任耕作情
    事，原告就此項有利之事實，即應負舉證責任。
　⒉按承租人應自任耕作，並不得將耕地全部或一部轉租於他人
    ；違反前項規定者，原訂租約無效，得由出租人收回，耕地
    三七五減租條例第16條第1、2項定有明文。所謂承租人應「
    自任耕作」，係指承租人應以承租之土地供自己從事耕作之
    用而言，解釋上並非播種、施肥、去草、除蟲、採收等農作
    過程，悉須由承租人本人親自為之。苟將農作過程之一部分
    交與他人操作，而本身仍總理其事者，仍不違自耕之本旨，
    殊非法所不許(最高法院85年度台上字第423號判決可供參考
    ）。故承租人因老邁多病，未能悉數親自操作全部農事作業
    ，但以自己為耕作主體，總理其事，而委由其親屬參與協助
    耕作或僱請第三人操作部分者，即尚難謂不自任耕作，或係
    將耕地轉租於他人。
　⒊原告主張陳柏栓及被告將系爭土地轉租於陳淵源，無非以前
    開陳淵源耕作之影片、四鄰證明書、通話錄音及譯文，暨陳
    淵源之證言為據。惟查：⑴陳淵源耕作之影片，僅能見到系
    爭土地種植有草皮，陳淵源在草皮上使用割草機，為原告不
    爭執。⑵四鄰證明書（卷第79頁）祇空泛記載：系爭土地確
    係現使用人陳淵源君自任耕作屬實云云，並無記載各該證明
    人何以認定系爭土地現使用人為陳淵源及由陳淵源「自任耕
    作」之具體內容或事證，亦不足以證明被告無自任耕作或將
    土地轉租於陳淵源之事實。況該等出具證明之陳清忠等數人
    ，其土地之地號位置均不明，如何能謂是系爭土地四鄰，該
    證明書自無從執為有利於原告之認定。⑶陳耀煌於110年4月1
    4日與陳淵源通話錄音譯文，固記載陳淵源曾說到：「啊要
    怎麼作證，我租是跟他爸（指陳柏栓）租的，我又不是跟他
    租的，我哪有用?」、「重劃後租的啦，我也不知道幾年」
    等詞（卷第171頁）。但陳淵源在電話中向陳耀煌提及之「
    租的」，其雙方之約定內容為何，租金若干，並無相關資料
    可資參酌，實甚屬空泛，無從證明原告所主張陳柏栓以每年
    2期、每期租金5000元對價將系爭土地租與陳淵源。且證人
    陳淵源已到庭具結證稱：伊認識被告的先生（指陳柏栓），
    因為伊草皮種在他們隔壁，他說身體不舒服，叫伊跟他契作
    ，雙方未訂立書面契約；契作內容為他種植好之後，伊幫忙
    收成及販賣，並從中抽成，種植資金他出，伊出草皮及叫工
    人種植，草皮收成後才結算，約每4個月結算，扣除草皮及
    工資，所賺的錢雙方各拿一半，如果沒有人買，會拖到下一
    次有人買時再結算；如每4個月採收1次，雙方各分得1萬700
    0元或1萬8000元；系爭土地重劃後才開始契作；那裡附近很
    多筆合起來約5甲的土地，幾乎都與伊契作；伊與被告之間
    是契作（不是租土地）等語（卷第160-164頁）。就其與陳
    柏栓間之關於種植草皮契作之約定內容詳細且具體說明，核
    與租賃契約是指當事人約定，一方以物租與他方使用、收益
    ，他方支付租金者，要件上顯屬有別。原告主張陳柏栓及被
    告未自任耕作，而將系爭土地轉租於陳淵源種植草皮，尚難
    採取。其進而謂系爭租約依耕地三七五減租條例第16條第2
    項規定，應屬無效，即非有據。
六、綜上所述，原告主張系爭租約因陳柏栓及被告不自任耕作，
    將系爭土地轉租於陳淵源，其原訂租約無效，並不可採，其
    條第1項規定，請求被告將系爭土地騰空分別返還陳耀煌、
    陳杰夫，於法無據，應不予准許。其假執行聲請，失所依附
    ，應併予駁回。
七、本件事證已臻明確，兩造其餘攻擊防禦方法及舉證，經審酌
    於判決結果不生影響，不予贅詞論列。
據上論結，本件原告之訴為無理由，依民事訴訟法第78條、第85
條第1項前段，判決如主文。
中　　華　　民　　國　　111 　年　　4 　　月　　29　　日
                          民事第一庭
                              法　官　陳瑞水
以上正本係照原本作成。
如對判決上訴，應於判決送達後20日內向本院提出上訴狀。
中　　華　　民　　國　　111 　年　　4 　　月　　29　　日
                              書記官　廖春慧


附表：均為特定農業農牧用地　　　　　　　　　　　　　　　　110年度訴字第338號           編  號 土       地         坐         落       面　　　 積  （平方公尺）  權利範圍   所有權人  縣  市  鄉鎮市    段 小段 地  號    1 彰化縣  田中鎮  新外三  351     891.69 全  部 陳耀煌 2 彰化縣  田中鎮  新外三  352   1,302.32   全  部 陳杰夫